臺灣臺東地方法院刑事判決　　　　　　　100年度交易字第7號
公　訴　人　臺灣臺東地方法院檢察署檢察官
被　　　告　謝百合
選任辯護人　財團法人法律扶助基金會郭重鑾律師
上列被告因過失致死案件，經檢察官提起公訴（99年度偵字第
2398號），被告於準備程序中為有罪之陳述，經本院合議庭裁定
以簡式審判程序審理，判決如下：
    主  文
謝百合因過失致人於死，處有期徒刑陸月，如易科罰金，以新臺
幣壹仟元折算壹日。緩刑貳年。
    犯罪事實
一、謝百合於民國99年11月23日上午，駕駛車牌號碼8W-7593號
    自小客車，沿臺東縣臺東市○○○路596巷由北往南方向行
    駛，於同日上午11時許，行經同路段與更生北路有閃光號誌
    之交岔路口時，其行向燈號為閃光紅燈，為支線道車，原應
    注意車前狀況，隨時採取必要之安全措施，並應注意汽車行
    駛至閃光紅燈之交岔路口，應遵守燈光號誌之指揮，減速慢
    行，暫停讓幹線道車先行，且應注意轉彎車輛應讓直行車輛
    先行，而依當時天候為陰，日間自然光線，其所行經之上開
    柏油路面乾燥、無缺陷、無障礙物遮蔽視線、視距良好之環
    境，並無不能注意之情事，竟疏未注意左方來車而禮讓幹線
    道車優先通行，貿然右轉，適李清華騎乘車牌號碼J2Y-267
    號重型機車，沿同縣市○○○路由東往西方向行駛，直行經
    過上開交岔路口，其行向燈號為閃光黃燈，為幹線道車，亦
    疏未注意車前狀況，隨時採取必要之安全措施，並應注意汽
    車行駛至閃光黃燈之交岔路口，應減速慢行，注意安全，小
    心通過，貿然前行，謝百合因閃避不及，該自小客車前保險
    桿撞擊李清華所騎乘之機車右側，致李清華人車倒地，遭該
    自小客車輾壓，受有頭部外傷及腹部挫傷等傷害，經送馬偕
    紀念醫院臺東分院急救，延至同日中午12時5分許，即因頭
    部撞擊外傷導致腦挫傷及腹腔內出血不治死亡。謝百合於肇
    事後，立即停留在現場，在有偵查權之警員發覺前，自行向
    現場處理警員當場承認為肇事車輛之駕駛人，並供明自己之
    年籍與肇事經過而接受裁判，始悉上情。
二、案經謝百合自首暨李清華之配偶謝建立訴由臺灣臺東地方法
    院檢察署檢察官偵查起訴。
    理  由
一、被告謝百合所犯係死刑、無期徒刑或最輕本刑為3年以上有
    期徒刑以外之罪，亦非高等法院管轄之第一審案件，其於準
    備程序進行中，先就被訴事實為有罪之陳述，經本院告知簡
    式審判程序之旨，並聽取檢察官及被告之意見後，經合議庭
    裁定由受命法官獨任進行簡式審判程序，是依刑事訴訟法第
    273條之2規定，本件之證據調查，不受同法第159條第1項、
    第161條之2、第161條之3、第163條之1及第164條至第170條
    規定之限制，合先敘明。
二、認定犯罪事實所憑之證據及理由：
（一）上揭犯罪事實，業據被告於警詢、偵查及本院審理中坦白
      承認（見相驗卷第6至9、54至55頁及本院卷第47頁、第53
      頁背面、第55頁至第55頁背面），核與目擊證人洪池不治
      於警詢中證述之肇事過程（見相驗卷第13至15頁）、被害
      人李清華之配偶謝建立於警詢及偵查中所指述被害人之受
      傷及死亡情節大致相符（見相驗卷第11至12、52至53頁）
      ，並有臺東縣警察局臺東分局道路交通事故現場圖、道路
      交通事故調查報告表（一）、（二）、道路交通事故當事
      人酒精測定紀錄表、道路交通事故肇事人自首情形紀錄表
      、臺東縣警察局舉發違反道路交通管理事件通知單、肇事
      現場照片14張及車損照片10張等件在卷可資佐證（見相驗
      卷第16至21、23至35頁）。而被害人確因本件車禍致受有
      頭部外傷及腹部挫傷等傷害，經送馬偕紀念醫院臺東分院
      急救，延至同日中午12時5分許，即因頭部撞擊外傷導致
      腦挫傷及腹腔內出血不治死亡之事實，亦有馬偕紀念醫院
      臺東分院99年11月23日乙種診斷證明書1紙在卷可稽（見
      相驗卷第4頁），並經臺灣臺東地方法院檢察署檢察官督
      同檢驗員相驗並鑑定死因，製有相驗筆錄、臺灣臺東地方
      法院檢察署檢驗報告書、相驗屍體證明書及相驗照片5張
      等件附卷為憑（見相驗卷第36至51頁），足徵被告上開任
      意性自白與事實相符，堪以採信。
（二）按刑法上之過失，其過失行為與結果間，在客觀上有相當
      因果關係始得成立。所謂相當因果關係，係指依經驗法則
      ，綜合行為當時所存在之一切事實，為客觀之事後審查，
      認為在一般情形下，有此環境、有此行為之同一條件，均
      可發生同一之結果者，則該條件即為發生結果之相當條件
      ，行為與結果即有相當之因果關係。反之，若在一般情形
      下，有此同一條件存在，而依客觀之審查，認為不必皆發
      生此結果者，則該條件與結果不相當，不過為偶然之事實
      而已，其行為與結果間即無相當因果關係；過失責任之有
      無，應以行為人之懈怠或疏虞與結果之發生，有無相當因
      果關係為斷，所謂相當因果關係，即以所生之結果觀察，
      認為確因某項因素而惹起，又從因素觀察，認為足以發生
      此項結果，始克當之（最高法院76年臺上字第192號、58
      年臺上字第404號判例可資參照）。次按汽車於行駛時，
      駕駛人應注意車前狀況，並隨時採取必要之安全措施；又
      汽車行駛至交岔路口，其行進、轉彎，應遵守燈光號誌之
      指揮；轉彎車應讓直行車先行，道路交通安全規則第94條
      3項、第102條第1項第1款、第7款分別訂有明文。再按閃
      光黃燈表示警告，車輛應減速接近，注意安全，小心通過
      ；閃光紅燈則表示「停車再開」，車輛應減速接近，先停
      止於交岔路口前，讓幹道車優先通行後認為安全時，方得
      續行，道路交通標誌標線號誌設置規則第211條第1項第1
      款、第2款分別訂有明文。經查，被告係合法考領有駕駛
      執照之人，業經其陳明在卷（見相驗卷第8頁及本院卷第
      55頁背面），並有公路監理電子閘門證號查詢汽車駕駛人
      資料1紙在卷可參（見本院卷第28頁），是被告對於上開
      道路交通安全規則應知之甚詳。而本件交通事故發生當時
      天候為陰，日間自然光線，其所行經之上開柏油路面乾燥
      、無缺陷、無障礙物遮蔽視線、視距良好，此有上開道路
      交通事故調查報告表（一）、（二）各1份在卷可憑（見
      相驗卷第17至18頁）；況被告當時駕車行經之路段係屬閃
      光紅燈號誌之交岔路口，尤應提高警覺，避免因未減速慢
      行，作隨時停車之準備，而致交通事故，是依當時被告之
      主觀意識認知及客觀行車環境，並無使被告不能注意遵循
      上開道路交通安全規則之特殊情事。然被告於應注意、能
      注意情況下，竟疏未注意遵守上開道路交通安全規則之規
      定，足證其就本件車禍事故之發生顯有過失無訛。至被害
      人在騎乘上開重型機車行經該處時，雖亦疏未注意車前狀
      況，隨時採取必要之安全措施，亦未注意駕車行經設有閃
      光黃燈之交岔路口，車輛應減速接近，注意安全，小心通
      過，未注意右方來車貿然穿越上開設有閃光黃號誌之交岔
      路口，亦有過失，惟本件車禍既因被告上開過失行為所併
      合肇致，被告仍無從解免其過失罪責。再本件車禍經送臺
      灣省花東區車輛行車事故鑑定委員會鑑定之結果，亦認：
      （一）謝百合駕駛自用小客車行經閃光紅燈號誌之交岔路
      口右轉時，支線道車未暫停讓幹線道車先行，為肇事主因
      ；（二）李清華駕駛重型機車行經閃光黃燈號誌之交岔路
      口，未減速接近，注意安全，小心通過，為肇事次因等情
      ，此有臺灣省花東區車輛行車事故鑑定委員會100年4月29
      日花東鑑字第1006100651號函所檢附之鑑定意見書在卷可
      稽（見本院卷第30至33頁），益見被告就本件車禍事故之
      發生顯有過失無訛。又被告因其過失肇事行為，對於騎車
      行經上開肇事路段之被害人，已製造法所不容許之風險，
      且該風險在具體事件歷程中實現，而導致被害人死亡之客
      觀結果之發生，且查無其他獨立之自然原因或第三者之介
      入，該死亡結果顯可歸責於被告，是被告之過失肇事行為
      與被害人之死亡結果間，具有相當因果關係，被告自應就
      其過失行為負責。綜上所述，本件事證明確，被告犯行洵
      堪認定，應依法論科。
三、論罪科刑部分：
（一）核被告所為，係犯刑法第276條第1項之過失致死罪。另按
      刑法第62條前段規定之自首，係以對於未發覺之犯罪，在
      有偵查犯罪職權之公務員知悉犯罪事實及犯人之前，向職
      司犯罪偵查之公務員坦承犯行，並接受法院之裁判而言，
      不以言明「自首」並「願受裁判」為必要，且不以先自向
      該公務員告知為必要，即受追問時，告知其犯罪仍不失為
      自首。至於嗣後雖就責任事由有所辯解，乃辯護權之行使
      ，不能據此即認其先前之自首失其效力（最高法院63年臺
      上字第1101號判例、96年度臺上字第7112號及98年度臺上
      字第2988號判決可資參照）。查被告於肇事後，立即停留
      在車禍現場等候警員前往處理，在有偵查權之警員發覺前
      ，自行向現場處理警員當場承認為肇事車輛之駕駛人，並
      供明自己之年籍與肇事經過而接受刑責調查等情，業經被
      告陳明在卷（見相驗卷第8頁），並有臺東縣警察局臺東
      分局交通事故處理小組警員傅綺偉所製作之自首情形紀錄
      表1紙在卷為憑（見相驗卷第21頁），是被告於肇事後，
      立即停留在車禍現場，在有偵查權之警員發覺前，自行向
      現場處理警員當場承認為肇事車輛之駕駛人，並供明自己
      之年籍與肇事經過而接受刑責調查；再觀諸被告上開警詢
      筆錄所載內容，其於警詢時顯非出於外在情勢所迫而自首
      ，復查無其他足認其於上開自首之際，即有再犯其他犯罪
      之謀議或意圖，而係基於預期邀獲必減寬典之狡黠心態為
      自首之積極事證可供審酌，爰依刑法第62條前段之規定，
      減輕其刑。
（二）爰審酌被告因疏未遵守交通規則之過失行為，造成被害人
      死亡之悲劇，被害人家屬之心理亦因之遭受嚴重創傷，內
      心之悲痛與遺憾，經久難以平息、彌補，犯罪所生危害甚
      鉅，惟念及其於行為之際年逾70歲，且於犯後業已坦白承
      認，深表悔意，且積極與被害人家屬成立訴訟上和解，賠
      償被害人家屬所受損害，復經被害人家屬表明願意原諒被
      告，且不願再追究被告之刑責，此有調解程序筆錄、本院
      100年6月27日電話紀錄表及郵政國內匯款執據等件在卷可
      參（見本院卷第36、42、58頁），態度良好，兼衡酌其品
      性素行、過失程度、被害人本身亦與有過失、生活狀況及
      教育程度為國小畢業等一切情狀，量處如主文所示之刑，
      並諭知易科罰金之折算標準。
（三）再被告未曾因故意犯罪受有期徒刑以上刑之宣告，此有臺
      灣高等法院被告前案紀錄表附卷可稽，其因過失行為致罹
      刑典，惟於犯後業已坦承犯行，深具悔意，並與被害人家
      屬達成民事和解，賠償被害人家屬所受損害，復經被害人
      家屬表明願意原諒被告，且不願再追究被告之刑責，已如
      上述，是其經此偵審程序及科刑判決後，當能知警惕而無
      再犯之虞，本院因認上開宣告之刑以暫不執行為適當，爰
      依刑法第74條第1項第1款之規定宣告緩刑2年，以啟自新
      。
據上論斷，應依刑事訴訟法第273條之1第1項、第299條第1項前
段，刑法第276條第1項、第41條第1項前段、第74條第1項第1款
、第62條前段，刑法施行法第1條之1第1項、第2項前段，判決如
主文。
本案經檢察官何昌翰到庭執行職務。
中    華    民    國   100    年    8     月    31    日
                交通法庭  法  官  彭凱璐
以上正本證明與原本無異。
如不服本判決應於收受送達後10日內向本院提出上訴書狀，並應
敘述具體理由；其未敘述上訴理由者，應於上訴期間屆滿後20日
內向本院補提理由書（均須按他造當事人之人數附繕本）。「切
勿逕送上級法院」。告訴人或被害人對於本判決如有不服，請書
具不服之理由狀，請求檢察官上訴者，其上訴期間之計算係以檢
察官收受判決正本之日期為準。
                          書記官  陳憶萱
中    華    民    國   100    年    8     月    31    日
附錄論罪科刑法條：
中華民國刑法第276條
因過失致人於死者，處2年以下有期徒刑、拘役或2千元以下罰金
。
從事業務之人，因業務上之過失犯前項之罪者，處5年以下有期
徒刑或拘役，得併科3千元以下罰金。